臺灣高等法院刑事裁定
110年度毒抗字第1056號
抗  告  人
即  被  告  吳柏璋



上列抗告人即被告因違反毒品危害防制條例案件，不服臺灣士林
地方法院中華民國110年6月21日裁定（聲請案號：臺灣士林地方
檢察署110年度聲觀字第457號、110年度毒偵字第1396、1404號
），提起抗告，本院裁定如下：
    主  文
抗告駁回。                                              
    理  由
一、原裁定意旨略以：
　㈠抗告人即被告甲○○前因施用毒品犯行，經臺灣士林地方檢察
    署檢察官以103年度毒偵字第1839號為附命緩起訴，緩起訴
    期間1年6月，附命抗告人應於緩起訴處分確定之翌日起，至
    緩起訴期間屆滿前2個月，至指定之衛生福利部八里療養院
    完成戒癮治療，治療期間為1年，且應依該署觀護人指定之
    期日採尿檢驗，並不得再施用毒品；該附命緩起訴於民國10
    4年1月26日確定，緩起訴期間自104年1月26日起至105年7月
    25日止，抗告人已於105年5月25日完成戒癮治療，亦未違反
    緩起訴處分之其他命令，緩起訴期滿未經撤銷等情，有前開
    檢察官緩起訴處分書及本院被告前案紀錄表附卷可按，可見
    抗告人事實上已接受等同「觀察、勒戒或強制戒治」執行完
    畢釋放之處遇；又抗告人此後即未再受觀察、勒戒或強制戒
    治，或受附命緩起訴之處分等情，亦可徵諸上開前案紀錄表
    ，而抗告人本次施用毒品犯罪時間係於110年3月14日上午9
    時許，顯已在前揭經附命緩起訴並完成戒癮治療之3年後，
    是抗告人本次再犯仍有毒品危害防制條例第20條第1項規定
    之適用，則本件觀察、勒戒之聲請，其程序尚無不合，應先
    敘明。
  ㈡抗告人對其前揭施用第二級毒品甲基安非他命（下稱甲基安
    非他命）之犯罪事實，業於警詢、偵訊均供認不諱，而其為
    警所採集之尿液檢體，送驗結果呈安非他命、甲基安非他命
    陽性反應，亦有臺灣尖端先進生技醫藥股份有限公司110年3
    月30日濫用藥物檢驗報告（檢體編號145661），及臺北市政
    府警察局偵辦毒品案件尿液檢體委驗單等件在卷可稽，並有
    扣案之安非他命吸食器3組、殘渣袋3袋、分裝勺子1支等物
    可資佐證，足認抗告人前揭任意自白與事實相符，其犯行事
    證明確，堪以認定。又檢察官聲請意旨併已敘明抗告人不宜
    為附命緩起訴，而應聲請送觀察、勒戒之理由，其裁量尚無
    重大明顯瑕疵之情事。從而，本件聲請核屬正當，應予准許
    。爰依毒品危害防制條例第20條第1項、第3項、觀察勒戒處
    分執行條例第3條第1項，裁定抗告人應入勒戒處所觀察、勒
    戒等語（原裁定主文漏載觀察、勒戒之期間不得逾2月，應
    予補充）。
二、抗告意旨略以：
　㈠程序上，本案檢察官聲請觀察、勒戒前未訊問抗告人，導致
    抗告人無從對觀察勒戒乙事陳述意見，且檢察官亦未提出抗
    告人有不適合為戒癮治療之原因即提出本件聲請，就此職權
    之行使似有裁量濫用及裁量怠惰之重大瑕疵。再者，原審法
    院為觀察勒戒裁定前，亦未開庭訊問抗告人，致抗告人聽審
    權無從保障，而無法行使防禦權，難認已落實正當法律程序
    。
　㈡原裁定僅以抗告人另涉毒品販賣案件，日後提起公訴入監執
    行顯有無法配合戒癮療程之虞，且抗告人曾受附命戒癮治療
    之緩起訴處分完成後仍為本件犯行等語，即指抗告人有觀察
    勒戒（刑事抗告狀誤載為戒癮治療）的必要，未說明何以命
    抗告人進行戒癮治療有何不能達戒斷毒癮之效之理由，此等
    說理與抗告人是否具備裁定予以觀察勒戒之必要性及原因要
    不相符。縱使抗告人另案販賣毒品之罪經起訴進入審理程序
    ，實務上毒品案件之起訴至1個審級終結，審判過程必然不
    少於半年，又目前受疫情影響，法院審理之時程亦會向後推
    延，應可認定抗告人得於另案執行前及時完成戒癮治療療程
    。再者，抗告人施用毒品而遭裁定戒癮治療之前科紀錄已逾
    7年餘，期間並未曾再為施用毒品之行為，顯見裁定命抗告
    人為戒癮治療即可一定戒斷毒癮之療效，原裁定未就抗告人
    是否應予以觀察勒戒裁定或者戒癮治療為實質審查，即逕認
    抗告人須接受觀察勒戒處分，顯有理由不備之違法。原裁定
    命抗告人觀察勒戒，除對於抗告人家中之經濟、生存產生重
    大影響之外，抗告人亦少了親情支持以於販賣毒品案件前徹
    底戒除毒癮之機會，爰請求撤銷原裁定云云。
三、按犯毒品危害防制條例第10條之罪者，檢察官應聲請法院裁
    定，或少年法院（地方法院少年法庭）應先裁定，令被告或
    少年入勒戒處所觀察、勒戒，其期間不得逾2月；依同條例
    第10條第2項規定為觀察、勒戒或強制戒治執行完畢釋放後
    ，3年後再犯第10條之罪者，適用前2項之規定，毒品危害防
    制條例第20條第1項、第3項定有明文。又按修正後毒品危害
    防制條例第24條第1項規定，檢察官可依刑事訴訟法第253條
    之2第1項第4款至第6款或第8款規定，為各項附條件之緩起
    訴處分，不限於修正前同條項所定「附命戒癮治療」之緩起
    訴處分，以使毒品施用者獲得有利於戒除毒品之適當處遇；
    修正後同條第2項亦規定：「前項緩起訴處分，經撤銷者，
    檢察官應繼續偵查或起訴」。其立法理由並說明：緩起訴處
    分是利用機構外之處遇，協助施用毒品者戒除毒癮，為達成
    戒除毒癮之目的，於撤銷緩起訴處分後，宜由檢察官依法繼
    續偵查或起訴，亦即仍有現行條文第20條觀察、勒戒及強制
    戒治制度之適用，俾利以機構內之處遇方式協助其戒除毒癮
    ，亦得為不同條件或期限之緩起訴處分等語。是毒品危害防
    制條例第24條所定之多元附條件緩起訴處分，並不限於「附
    命緩起訴」，且撤銷緩起訴處分後，亦應由檢察官依法繼續
    偵查或起訴，與修正前所定之「依法追訴」不同，則緩起訴
    處分之效力與曾受「觀察、勒戒或強制戒治」之處遇已無法
    等同視之。依最高法院最近所持一致見解，祇要本次施用毒
    品犯行距其最近1次觀察、勒戒或強制戒治執行完畢釋放後
    ，已逾3年者，即仍有修正後毒品條例第20條關於「觀察、
    勒戒或強制戒治」程序規定之適用；而「附命緩起訴」經撤
    銷，仍應回復原緩起訴處分不存在之狀態，由檢察官就該次
    施用毒品犯行依法為相關處分，均已變更最高法院95年度第
    7次、97年度第5次及100年度第1次等刑事庭會議決議所持見
    解，使得原先所採的肯定說，於修法後在法理上即有斟酌之
    餘地。又「附命緩起訴」戒癮治療之執行，係以社區醫療（
    機構外醫療體系）處遇替代監禁式治療，使施用毒品者得繼
    續正常家庭及社會生活，尚非集中於勒戒處所，受監所矯正
    、管理，仍難脫其「收容」或「處罰」外觀者，所可比擬，
    於機構外之戒癮治療難達其成效時，再施以機構內之強制處
    遇，亦屬循序漸進之合理矯正方式，而有改採否定說的必要
    。因此「附命緩起訴」之被告縱使完成「戒癮治療」，難認
    得與觀察、勒戒或強制戒治「已執行完畢」之情形等同視之
    。倘其施用毒品犯行距最近1次「觀察、勒戒或強制戒治」
    執行完畢釋放後已逾3年，縱係於完成戒癮治療3年內再犯，
    仍應依修正後毒品條例第20條第1項、第2項規定進行「觀察
    、勒戒或強制戒治」程序，不得逕行起訴（最高法院110年
    度台上字第2096號判決意旨參照）。準此，被告前因施用毒
    品案件，經檢察官為附命戒癮治療之緩起訴處分確定，縱然
    完成所命履行之戒癮治療，期滿未經撤銷，於毒品危害防制
    條例修正後，仍不得視為事實上已接受等同觀察、勒戒或強
    制戒治之處遇執行完畢。
四、經查：
  ㈠抗告人確實有於上開時、地，施用甲基安非他命1次之事實，
    業據抗告人於警詢、偵查時坦承不諱（見110年度毒偵字第1
    396號卷第16、97頁，110年度毒偵字第1404號卷第12頁），
    且其尿液檢體經送臺灣檢驗科技股份有限公司以酵素免疫分
    析法初步檢驗及氣相層析質譜儀法確認檢驗結果，確呈安非
    他命、甲基安非他命陽性反應，有該公司110年3月30日出具
    之濫用藥物檢驗報告（尿液檢體編號：145661號）、士林憲
    兵隊勘查採證同意書、臺北市政府警察局偵辦毒品案件尿液
    檢體委驗單等件在卷可憑（見110年度毒偵字第1396號卷第8
    8、104至106頁，110年度毒偵字第1404號卷第78、80頁），
    並有毒品吸食器3組、殘渣袋3袋及分裝杓子1支等物扣案可
    證。堪認抗告人於上揭時、地，確實有施用甲基安非他命1
    次之行為。而抗告人雖於103年間，曾因施用毒品案件，經
    檢察官為附命完成戒癮治療之緩起訴處分確定，於105年7月
    25日緩起訴期滿未經撤銷，至本次施用毒品前，未再受有觀
    察勒戒、強制戒治或附命戒癮治療之緩起訴處分等情，有本
    院被告前案紀錄表可按。依照前開說明，被告本案施用第二
    級毒品犯行，固距上開戒癮治療完畢未逾3年，惟該戒癮治
    療已無從視為事實上已接受等同於「觀察、勒戒」之處遇。
    本件檢察官之聲請，即難謂有裁量逾越、濫用或違反比例原
    則之明顯違失。原審因此裁定被告應送勒戒處所觀察、勒戒
    ，經核於法無違（至原裁定雖以抗告人經檢察官為附命完成
    戒癮治療之緩起訴處分期滿未經撤銷，事實上已接受等同「
    觀察、勒戒或強制戒治」執行完畢釋放之處遇，而與本院上
    述所持理由有所不同，惟結論並無二致，爰不予撤銷）。
  ㈡抗告人雖執前詞提起本件抗告。惟查，毒品危害防制條例規
    定之觀察、勒戒處分係屬強行規定，倘有施用毒品之行為，
    除檢察官審酌個案情形，依毒品危害防制條例第24條第1項
    先依刑事訴訟法第253條之1第1項、第253條之2第1項第4款
    至第6款或第8款規定，為附條件之緩起訴處分時，而可排除
    適用外，凡經檢察官聲請，法院僅得依法裁定准駁令入勒戒
    處所觀察、勒戒，尚無自由斟酌以其他方式替代之權。況且
    毒品危害防制條例第20條第1項至第3項之觀察、勒戒規定，
    係針對施用毒品者所設預防、矯正之保安處分，目的在斷絕
    施用毒品之身癮及心癮，屬強制規定，為刑罰之補充制度，
    兼具刑罰不可替代之教化治療作用，尚無因施用毒品者之主
    觀上個人或家庭因素而免予執行之理。再者，本件抗告人為
    警查獲時，同時因涉嫌於109年12月至110年2月間販賣第二
    級毒品予他人之犯行，經臺灣士林地方檢察署檢察官於110
    年6月4日以110年度偵字第6412、10527、10689號起訴書提
    起公訴，現由臺灣士林地方法院審理中，有本院被告前案紀
    錄表在卷可稽。可見其應非偶然間接觸毒品，且將來若判決
    有罪，亦恐影響其完成戒癮治療之期程，此情業經檢察官詳
    加斟酌後，認為不適合對抗告人為附命完成戒癮治療等附條
    件之緩起訴處分，而聲請法院裁定觀察、勒戒，核屬其職權
    之行使，其裁量並無違法或不當，法院自僅得就檢察官聲請
    觀察勒戒有無理由而為裁定。抗告意旨以法院審理之時程恐
    受疫情影響而向後推延，若命抗告人為戒癮治療，縱日後遭
    判處罪刑確定而需入監執行，亦不致影響戒癮治療云云，尚
    非可採。
  ㈢抗告意旨復以：檢察官聲請觀察、勒戒前及原審裁定前均未
    詢問抗告人意見，致抗告人聽審權受侵害，而無法行使防禦
    權云云。惟觀諸現行毒品危害防制條例，並無課以檢察官於
    聲請觀察、勒戒前，應訊問被告是否同意觀察、勒戒之規定
    ，亦未明定法院須經開庭審理程序，始得為觀察、勒戒之裁
    定，此與刑事訴訟法規定羈押、審判程序需先行訊問被告之
    法定程序原則有別，此為立法者依據所涉被告與公益等權益
    輕重，為各項權衡之立法裁量結果。檢察官選擇向法院聲請
    裁定令被告入勒戒處所接受觀察、勒戒，或對行為人為附命
    完成戒癮治療之緩起訴處分，均屬立法者給予檢察官之職權
    ，尚非得認係施用毒品者所享有之權利，或有依其意願選擇
    之餘地，縱被告提出該項聲請，亦僅在促請檢察官注意得否
    予以適用，檢察官並不受被告聲請之拘束。從而，檢察官於
    偵查中縱未就應聲請觀察、勒戒或給予緩起訴處分之相關裁
    量要件予以訊問，或原審法院未傳訊抗告人到庭陳述意見，
    逕依卷附訴訟資料審理後，裁定抗告人應送勒戒處所觀察、
    勒戒，並無違反正當法律程序或違反比例原則裁量違法，難
    謂有抗告人所指違反程序或侵害其聽審權之情，是上開抗告
    意旨所辯，核屬無據，併此敘明。
五、綜上所述，原審以抗告人確有本案施用第二級毒品1次之犯
    行，裁定令入勒戒處所觀察、勒戒，核無不合。本件抗告，
    為無理由，應予駁回。
據上論斷，應依刑事訴訟法第412條，裁定如主文。
中　　華　　民　　國　　110 　年　　7 　　月　　30　　日
                  刑事第四庭    審判長法　官  陳筱珮
                                      法　官  羅郁婷
                                      法　官  林怡秀
以上正本證明與原本無異。
不得再抗告。
                                      書記官  陳語嫣
中　　華　　民　　國　　110 　年　　7 　　月　　30　　日